---
title: "TFM"
output:
  pdf_document:
    toc: true
    toc_depth: '2'
  html_document:
    toc: true
    toc_depth: 2
    toc_float: true
---

# 1. Preparación de los datos

## Instalación de paquetes:

```{r}
if (!require(readxl)) BiocManager::install("readxl")
library(readxl)
if (!require(Rsubread)) BiocManager::install("Rsubread")
library(Rsubread)

if (!require(edgeR)) BiocManager::install("edgeR")
library(edgeR)

if (!require(limma)) BiocManager::install("limma")
library(limma)

if (!require(pheatmap)) BiocManager::install("pheatmap")
library(pheatmap)

if (!require(org.Hs.eg.db)) BiocManager::install("org.Hs.eg.db")  
library(org.Hs.eg.db)

if (!require(clusterProfiler)) BiocManager::install("clusterProfiler")
library(clusterProfiler)

if (!require(factoextra)) install.packages("factoextra", dep=TRUE)
library(factoextra)

if (!require(EnhancedVolcano)) BiocManager::install("EnhancedVolcano")



```



## Importación de archivos

```{r}

ruta_sample_info <- "C:/Users/pedro/OneDrive/TFM/Archivos/TFM/resultado_largo.xlsx"
sample_info <- read_excel(ruta_sample_info)

ruta_mirna_count <-"C:/Users/pedro/OneDrive/TFM/Archivos/TFM/miRNA_filtrado.csv"

miRNA_count <- read.csv(ruta_mirna_count, stringsAsFactors = FALSE)

#Quitamos la columna que identifica a los miRNA y la ponemos como nombre de las filas

countdata <- miRNA_count[,-c(1:1)]
row.names(countdata)<- miRNA_count$Mature_ID

```

## Número de genes y muestras iniciales antes del filtrado

```{r}

dim(countdata)
summary(countdata)

```



## Filtrado de genes poco expresados:

Los genes con recuentos bajos proporcionan poca eivdencia de expresión diferencial y podrían interferirr con algunas de las aproximaciones estadísticas que usaremos más adelante, además de penalizar en los ajutes por comparaciones múltiples para estimar la falsa de falsos positivos. Como DESeq2 usa datos de conteo puros filtramos aquellos con un recuento inferior a 10 en al menos dos muestras.



```{r}

#Ponemos la condición de >= 10 para aquellas posiciones en las que se cumpla
thresh <- countdata >= 10
#Nos quedamos con las filas (miRNAs) que tengan más de 2 muestras con >= 10 y nos quedamos solo con esos miRNA
keep <- rowSums(thresh) >= 2

counts.keep <- countdata[keep,]

```

## Número de genes y muestras iniciales después del filtrado

```{r}

dim(counts.keep)
summary(counts.keep)

```

## Clase específica para el manejo de datos

Vamos a pasar la matriz de conteo que hemos obtenido a la clase DGElist, una clase S4 definida dentro del paquete edgeR utilizada para almacenar recuentos de reads e información asociada.

Primero nos tenemos que asegurar que las muestras estén en el mismo orden en el sample_info y en la matriz de conteo:

```{r}

#Ponemos como nombres de filas los identificadores de las muestras (comunes a la matriz de conteos)
rownames(sample_info) <- sample_info$ID_Secuenciación

#Vemos las muestras comunes y las ponemos en el mismo orden en ambos datasets
muestras_comunes <- intersect(colnames(counts.keep), rownames(sample_info))
counts_matrix <- counts.keep[, muestras_comunes]
sample_info   <- sample_info[muestras_comunes, ]
```
Creamos el archivo específico de DESeq2, bajo el nombre dds, que requiere la matriz de conteo, el sample info y el diseño del estudio (Tenemos dos objetivos y dos diseños, ponemos el de basal por defecto). A la hora de hacer el análisis de expresión diferencial DESeq2 hace la normalización de forma automática, por lo que no tenemos que hacerlo nosotros, pero podemos observar los efectos que tienen sobre la distribución de nuestros datos.


```{r}

library(DESeq2)
#Ponemos como factor los grupos del estudio
sample_info$grupo_basal <- factor(sample_info$grupo_basal, levels = c(0,1,2,3), labels = c("NoInfeccion", "Infeccion","NoIncluir","NoIncluir"))
sample_info$grupo_infeccion <- factor(sample_info$grupo_infeccion, levels = c(0,1,2), labels = c("NoInfeccion", "Infeccion","NoIncluir"))

#Cremoas el objeto

dds <- DESeqDataSetFromMatrix(
  countData = counts.keep,
  colData = sample_info,
  design = ~grupo_basal
)

dds_tot <- DESeq(dds)

#Guardamos los conteos raw y normalizados

raw_counts  <- counts(dds_tot, normalized = FALSE)
norm_counts <- counts(dds_tot, normalized = TRUE)

par(mfrow = c(1, 2))

#Visualizamos los boxplot
boxplot(log2(raw_counts + 1),
        las = 2,
        main = "Sin normalizar",
        ylab = "log2(counts + 1)",
        col = "lightgray")

boxplot(log2(norm_counts + 1),
        las = 2,
        main = "Normalizado",
        ylab = "log2(norm counts + 1)",
        col = "lightblue")

```

# 2. Análisis no supervisado

## Matriz de distancia y dendograma

### Muestras basales en pacientes con y sin infección

```{r}

# Como tenemos menos de 1000 miRNAs tenemos que usar la función varianceStabilizingTransformation

vsd <- varianceStabilizingTransformation(dds, blind = TRUE)
logcounts <- assay(vsd)  

#Filtramos por los dos objetivos del estudio, primero el estudio de las muestras basales

muestras_basal <- colData(dds)$grupo_basal %in% c("NoInfeccion", "Infeccion")

logcounts_basal <- logcounts[, muestras_basal]

info_basal <- as.data.frame(colData(dds)[muestras_basal, ])

sampleDist_basal <- dist(t(logcounts_basal))

# Preparamos vectores de colores según grupo

grupo_colores <- c("NoInfeccion" = "#E41A1C", "Infeccion" = "#377EB8")
colores_basal <- grupo_colores[as.character(info_basal$grupo_basal)]

library(factoextra)
library(ggplot2)

#Matriz de distancias
p_dist <- fviz_dist(sampleDist_basal, lab_size = 6)
p_dist + ggtitle("Mapa de distancias (grupo basal)")

#Dendogramas con los nombres de las muestras

fviz_dend(
  hclust(sampleDist_basal),
  main = "Dendrograma grupo basal",
  label_cols = colores_basal
)


```

### Matriz de distancias y dendograma de muestras peri-infección

```{r}

muestras_inf <- colData(dds)$grupo_infeccion %in% c("NoInfeccion", "Infeccion")
logcounts_inf <- logcounts[, muestras_inf]
info_inf <- as.data.frame(colData(dds)[muestras_inf, ])
colores_inf <- grupo_colores[as.character(info_inf$grupo_infeccion)]

sampleDist_inf <- dist(t(logcounts_inf))

p_dist <- fviz_dist(sampleDist_inf, lab_size = 6)
p_dist + ggtitle("Mapa de distancias (grupo infección)")

fviz_dend(hclust(sampleDist_inf), main = "Dendrograma grupo infeccion", label_cols = colores_inf)

```


## Análisis de componentes principales:

Usamos un método de reducción de la dimensionalidad como el análisis de componentes principales.

### PCA de muestras basales de pacientes con y sin infección

```{r}

vsd <- varianceStabilizingTransformation(dds_tot, blind = TRUE)

muestras_basal <- !is.na(colData(vsd)$grupo_basal) & colData(vsd)$grupo_basal %in% c("NoInfeccion", "Infeccion")
vsd_basal <- vsd[, muestras_basal]

p_basal <- plotPCA(vsd_basal, intgroup = "grupo_basal") + 
  ggtitle("PCA por Grupo Basal") +
  theme_minimal()
print(p_basal)
```

### PCA de muestras peri-infección

```{r}
muestras_inf <- !is.na(colData(vsd)$grupo_infeccion) & colData(vsd)$grupo_infeccion %in% c("NoInfeccion", "Infeccion")
vsd_inf <- vsd[, muestras_inf]

p_inf <- plotPCA(vsd_inf, intgroup = "grupo_infeccion") + 
  ggtitle("PCA por Grupo Infección") +
  theme_minimal()
print(p_inf)


```

# Análisis de expresión diferencial con DESeq2


DESeq2 es un paquete para el análisis de expresión diferencial en datos de RNA-seq que modela los conteos mediante una distribución binomial negativa, similar a edgeR, pero con un enfoque diferente en la estimación de la dispersión. Aplica una normalización basada en la mediana de razones (median of ratios), y ajusta un modelo generalizado para cada gen, moderando la dispersión mediante técnicas empíricas bayesianas. 

## Muestras basales

### Análisis de expresión diferencial

```{r}
muestras_usar <- colData(dds)$grupo_basal %in% c("NoInfeccion", "Infeccion")
dds_comp <- dds[, muestras_usar]

dds_comp$grupo_basal <- droplevels(dds_comp$grupo_basal)

dds_comp <- DESeq(dds_comp)
res_basal <- results(dds_comp, contrast = c("grupo_basal", "Infeccion", "NoInfeccion"))
res_basal <- res_basal[order(res_basal$padj), ]

# Mirar los resultados principales
summary(res_basal)
head(res_basal)

write.csv(as.data.frame(res_basal), "deseq2_results_basal_infeccion.csv")

```

### Volcano plot de muestras basales

```{r}

library(EnhancedVolcano)
EnhancedVolcano(res_basal,
    lab = rownames(res_basal),
    x = 'log2FoldChange',
    y = 'padj',
    pCutoff = 0.05,
    FCcutoff = 1,
    title = 'Infección vs No infección (muestras basales)'
)

```

### Boxplot/Violinplot de muestras significativas en muestras basales

Boxplot

```{r}

# Seleccionamos los miRNAs significativos

mirnas_significativos <- rownames(res_basal)[which(res_basal$padj < 0.05 & !is.na(res_basal$padj))]
vsd <- varianceStabilizingTransformation(dds_comp, blind = FALSE)
matriz_expr <- assay(vsd)

# Sacar información de los grupos
grupo_basal <- colData(dds_comp)$grupo_basal
for (mirna in mirnas_significativos) {
  boxplot(
    matriz_expr[mirna, ] ~ grupo_basal,
    main = mirna,
    ylab = "Expresión normalizada",
    xlab = "Grupo",
    col = c("lightblue", "lightgreen")
  )
}

```

Violinplot

```{r}

library(ggplot2)

# Selecciona los miRNAs significativos
mirnas_significativos <- rownames(res_basal)[which(res_basal$padj < 0.05 & !is.na(res_basal$padj))]
vsd <- varianceStabilizingTransformation(dds_comp, blind = FALSE)
matriz_expr <- assay(vsd)
grupo_basal <- colData(dds_comp)$grupo_basal

# Creamos un data frame largo para ggplot2
expr_df <- data.frame(
  muestra = rep(colnames(matriz_expr), each = length(mirnas_significativos)),
  grupo_basal = rep(grupo_basal, each = length(mirnas_significativos)),
  mirna = rep(mirnas_significativos, times = length(grupo_basal)),
  expresion = as.vector(matriz_expr[mirnas_significativos, ])
)

# Hacer un violin plot para cada miRNA significativo
for (mirna in mirnas_significativos) {
  p <- ggplot(expr_df[expr_df$mirna == mirna, ], aes(x = grupo_basal, y = expresion, fill = grupo_basal)) +
    geom_violin(trim = FALSE, alpha = 0.7) +
    geom_boxplot(width = 0.1, outlier.shape = NA, alpha = 0.3) +
    labs(title = mirna, x = "Grupo", y = "Expresión normalizada") +
    theme_minimal() +
    theme(legend.position = "none")
  print(p)
}

```


### Curvas roc de miRNA significativos en muestras basales

```{r}

#Seleccionamos los miRNA significativos
mirnas <- rownames(res_basal)[which(res_basal$padj < 0.05 & !is.na(res_basal$padj))]
grupo_bin <- as.numeric(grupo_basal == "Infeccion")

library(pROC)

colores <- c("#E41A1C", "#377EB8")  

roc_list <- list()
best_coords_list <- list()

#Bucle sobre los miRNA seleccionados para crear el objeto roc e imprimir los resultados de AUC, Cutoff óptimo y sensibilidad/especificidad del cutoff

for (i in seq_along(mirnas)) {
  expr <- matriz_expr[mirnas[i], ]
  roc_obj <- roc(grupo_bin, expr, direction = ">")
  roc_list[[i]] <- roc_obj
  best_coords_list[[i]] <- coords(roc_obj, "best", ret = c("threshold", "sensitivity", "specificity"), transpose = FALSE)
  
  # Imprime resultados en consola
  cat(
    "\n", mirnas[i], ":\n",
    "AUC = ", round(auc(roc_obj), 3), "\n",
    "Cutoff = ", round(best_coords_list[[i]][["threshold"]], 3), "\n",
    "Sensibilidad = ", round(best_coords_list[[i]][["sensitivity"]], 3), "\n",
    "Especificidad = ", round(best_coords_list[[i]][["specificity"]], 3), "\n"
  )
}

par(mar = c(5, 4, 4, 2))

# Dibujamos la primera curva
plot(
  roc_list[[1]],
  main = "Curvas ROC de miRNAs",
  col = colores[1],
  lwd = 2,
  legacy.axes = TRUE
)

# Añadimos las otras curvas
if (length(mirnas) > 1) {
  for (i in 2:length(mirnas)) {
    lines(roc_list[[i]], col = colores[i], lwd = 2)
  }
}

# Leyenda
legend(
  "bottomright",
  legend = paste0(mirnas, " (AUC=", sapply(roc_list, function(x) round(auc(x), 3)), ")"),
  col = colores[seq_along(mirnas)], lwd = 2, bty = "n"
)



```

## Muestras peri-infección

Mismo procedimiento pero con las muestras peri-infección

```{r}

muestras_usar <- colData(dds)$grupo_infeccion %in% c("NoInfeccion", "Infeccion")
dds_inf <- dds[, muestras_usar]

dds_inf$grupo_infeccion <- droplevels(dds_inf$grupo_infeccion)

design(dds_inf) <- ~ grupo_infeccion

dds_inf <- DESeq(dds_inf)
res_inf <- results(dds_inf)
res_inf <- res_inf[order(res$padj), ]

# Mirar los resultados principales
summary(res_inf)
head(res_inf)

write.csv(as.data.frame(res_inf), "deseq2_results_peri_infeccion.csv")


```

### Volcano-plot de las muestras peri-infección

```{r}
EnhancedVolcano(res_inf,
    lab = rownames(res_inf),
    x = 'log2FoldChange',
    y = 'padj',
    pCutoff = 0.05,
    FCcutoff = 1,
    title = 'Infección vs No infección (peri-infección)'
)
```




# Análisis  de enriquecimiento

Para interpretar el posible impacto biológico de los miRNA diferencialmente expresados, se realizó un análisis de enriquecimiento funcional sobre sus genes diana. Primero, se identificaron genes regulados por los miRNA significativos mediante la base de datos multiMiR, seleccionando exclusivamente interacciones validadas experimentalmente. A partir de estos genes diana, se realizó la conversión a identificadores Entrez utilizando org.Hs.eg.db, y posteriormente se aplicaron análisis de sobre-representación para términos de Gene Ontology (GO, categoría "Biological Process") y rutas KEGG mediante la función enrichGO() y enrichKEGG() del paquete clusterProfiler. Los resultados se visualizaron mediante diagramas de puntos generados con enrichplot, permitiendo identificar procesos biológicos y vías moleculares potencialmente reguladas por los miRNA estudiados.

```{r}

#Volvemos a seleccionar los miRNAs significativos

mirnas_significativos <- rownames(res_basal)[which(res_basal$padj < 0.05 & !is.na(res_basal$padj))]

library(multiMiR)

#Obtenemos las dianas de dichos miRNA con la función get_multimir

targets <- get_multimir(mirna = mirnas_significativos, table = "validated", summary = TRUE)
genes_diana <- unique(targets@data$target_symbol)

library(clusterProfiler)
library(org.Hs.eg.db)  

# Convertimos genes a IDs Entrez
genes_entrez <- bitr(genes_diana, fromType = "SYMBOL", toType = "ENTREZID", OrgDb = org.Hs.eg.db)

# Enriquecimiento GO
ego <- enrichGO(gene = genes_entrez$ENTREZID,
                OrgDb = org.Hs.eg.db,
                ont = "BP",
                pAdjustMethod = "BH",
                pvalueCutoff = 0.05,
                readable = TRUE)

# Enriquecimiento KEGG
ekegg <- enrichKEGG(gene = genes_entrez$ENTREZID,
                    organism = "hsa",
                    pvalueCutoff = 0.05)

library(enrichplot)

#Generamos el plot

dotplot(ego, showCategory = 15) + ggtitle("GO Biological Processes")
dotplot(ekegg, showCategory = 15) + ggtitle("KEGG pathways")

```
